【裁判字號】    98,交聲,4152
【裁判日期】    981117
【裁判案由】    聲明異議
【裁判全文】
臺灣臺中地方法院交通事件裁定        98年度交聲字第4152號
原處分機關  交通部公路總局臺中區監理所豐原監理站
異  議  人
即受處分人  甲○○
上列異議人因違反道路交通管理處罰條例案件，對於交通部公路
總局臺中區監理所豐原監理站民國98年10月28日所為之裁決處分
（原處分案號：豐監稽違字第裁63-HC0000000號），聲明異議，
本院裁定如下：
    主  文
原處分關於罰鍰新臺幣肆萬伍仟元部分撤銷。
前項撤銷部分，甲○○不罰。
    理  由
一、原處分意旨略以：異議人即受處分人（下稱受處分人）甲○
    ○於民國96年4 月30日23時40分許，在臺中縣大甲鎮○○路
    20號前，因「酒後駕車肇事，經大甲李綜合醫院抽血酒測為
    233.1mg/dl，換算呼氣值為1.165mg/l 超出標準值」之違規
    ，經臺中縣警察局交通隊大甲交通小隊員警依道路交通管理
    處罰條例第35條第1 項第1 款舉發。本所遂於緩起訴期滿後
    ，於98年10月28日以豐監稽違字第裁63-HC0000000號裁處罰
    鍰新臺幣（下同）45,000元、吊扣駕駛執照12個月及施以道
    安講習（已執行吊扣駕照12個月）等語。
二、聲明異議意旨略以：本人酒駕違規案檢察官依刑事訴訟法第
    253 條之2 規定諭知本案受處分人義務勞務100 小時，惟豐
    原監理站又依道路交通管理處罰條例裁決本人酒駕違規案，
    裁罰45,000元整，有違行政罰法第26條「一事不二罰」之立
    法意旨，且行政罰法第26條並無「緩起訴處分」規定，請求
    撤銷有關罰鍰部分等語。
三、按汽車駕駛人飲用酒類或其他類似物後，其吐氣所含酒精濃
    度超過每公升0.25毫克，不得駕車；駕駛汽車經測試檢定酒
    精濃度超過標準，處汽車駕駛人罰鍰15,000元以上60,000元
    以下，並當場移置保管該汽車及吊扣駕駛執照1 年；因而肇
    事致人受傷者，並吊扣駕駛執照2 年；致人重傷或死亡者，
    吊銷其駕駛執照，並不得再考領，道路交通安全規則第114
    條第2 款、道路交通管理處罰條例第35條第1 項第1 款分別
    定有明文。再一行為同時觸犯刑事法律及違反行政法上義務
    規定者，依刑事法律處罰之。但其行為應處以「其他種類行
    政罰」或得沒入之物而未經法院宣告沒收者，亦得裁處之。
    前項行為如經不起訴處分或為無罪、免訴、不受理、不付審
    理之裁判確定者，得依違反行政法上義務規定裁處之。本法
    所稱「其他種類行政罰」，指下列裁罰性之不利處分：限制
    或禁止行為之處分：限制或停止營業、「吊扣證照」、命令
    停工或停止使用、禁止行駛、禁止出入港口、機場或特定場
    所、禁止製造、販賣、輸出入、禁止申請或其他限制或禁止
    為一定行為之處分。行政罰法第26條、第2 條第1 款亦有明
    定。惟依95年2 月5 日正式施行之行政罰法第26條第1 項規
    定：「一行為同時觸犯刑事法律及違反行政法上義務規定者
    ，依刑事法律處罰之。但其行為應處以其他種類行政罰或得
    沒入之物而未經法院宣告沒收者，亦得裁處之。」此乃一行
    為同時造成刑罰法律與行政秩序罰規定發生競合適用之關係
    時，基於「一事不二罰」之法理，經由立法程序確立應以刑
    罰優先為原則，避免行為人承受過度且重複之處罰。此觀該
    條立法理由明確揭示：「一行為同時觸犯刑事法律及違反行
    政法上義務規定時，由於刑罰與行政罰同屬對不法行為之制
    裁，而刑罰之懲罰作用較強，故依刑事法律處罰，即足資警
    惕時，實無一事二罰再處行政罰之必要。且刑事法律處罰，
    由法院依法定程序為之，較符合正當法律程序，應予優先適
    用。但罰鍰以外之沒入或其他種類行政罰，因兼具維護公共
    秩序之作用，為達行政目的，行政機關仍得併予裁處，故為
    第一項但書規定。」是以前揭行政罰法中刑事法律處罰優先
    且不再處以行政秩序罰之目的，既係因為行為人已接受刑罰
    而足資警惕，且已發生懲罰之作用，即無使行為人陷於雙重
    處罰之不利益，則關於刑事法律處罰之範圍自應採取實質認
    定，凡刑事實體法或程序法中所規定客觀上剝奪行為人生命
    、自由、財產權利，主觀上亦因制裁之嚴厲性、痛苦性，其
    強度足以造成心理強制而間接達成矯正教化目的之處遇手段
    ，皆應納入其中，而不以形式上符合刑法第32條至第34條所
    定主刑及從刑種類者為限，始與前揭法律規範之意旨相符。
四、經查：
  (一)受處分人於96年4 月30日23時40分許駕駛車牌號碼PP2-912
    號重機車，行經臺中縣大甲鎮○○路20號前，因「酒後駕車
    肇事，經大甲李綜合醫院抽血酒測為233.1mg/dl，換算呼氣
    值為1.165mg/l 超出標準值」違規，為臺中縣警察局交通隊
    大甲交通小隊員警依道路交通管理處罰條例第35條第1 項第
    1 款之規定，以中縣警交字第HC0000000 號違反道路交通管
    理事件通知單舉發。受處分人涉犯公共危險罪，經臺灣臺中
    地方法院檢察署檢察官以96年度偵字第20723 號為緩起訴處
    分，諭知緩起訴處分期間為2 年，並應於緩起訴處分屆滿日
    之2 個月前提供100 小時之義務勞務。原處分機關於緩起訴
    期滿後，於98年10月28日以豐監稽違字第裁63-HC0000000號
    裁決書，裁處罰鍰45,000元，吊扣駕駛執照12個月（駕駛執
    照已執行吊扣），施以道安講習等情，有上開緩起訴處分書
    、臺中縣警察局舉發違反道路交通管理事件通知單及臺灣高
    等法院被告前案紀錄表在卷可稽，且為受處分人所不爭執，
    應堪認定。
  (二)按依刑事訴訟法第253 條之2 規定，命被告為金錢給付、勞
    務給付及處遇措施的部分，應得被告之同意（因涉及被告之
    人身自由及財產之拘束，且產生未經裁判即終局處理案件之
    實質效果，自應考慮被告之意願），上開金錢給付、勞務提
    供實質上均係對行為人的制裁，並造成行為人財產、自由、
    尊嚴等權利不利的影響。故本件檢察官對於受處分人所為之
    緩起訴處分，並命向指定之公益團體、自治團體或社區提供
    100 小時之義務勞務，並應於緩起訴處分確定後，依觀護人
    之指定，按時至臺灣臺中地方法院檢察署報到等情，已產生
    實質制裁之效果，而非不起訴處分甚明。檢察官既認本件受
    處分人緩起訴之期間為2 年，並命其服義務勞務100 小時，
    認受處分人應知所警惕，無再犯之虞，對於公共利益之維護
    已無礙，自無再另處以捐款之必要。又檢察官課受處分人以
    上之負擔，性質上可謂實質上制裁，且造成受處分人權利受
    限制影響，則受處分人上開違反刑事法律禁止規範之犯罪事
    實既已明確，僅因檢察官採取緩起訴處分之替代性刑事處遇
    手段，未將該案逕起訴或聲請簡易判決處刑，致其後適用之
    刑事程序有所區別，然就受處分人仍負有一定之義務觀察，
    其如未在上開指定期間內確實履行義務，依刑事訴訟法第25
    3 條之3 第1 項第3 款之規定，受處分人將遭受撤銷緩起訴
    處分之不利益；反之，倘其確實遵守並履行各項緩起訴條件
    ，除非合於刑事訴訟法第260 條所定情形之一，否則受處分
    人即無再就同一案件遭受刑事訴追之虞。從而，受處分人已
    因此前開緩起訴處分而剝奪其自由權，而上開義務給付義務
    亦具有強制性、懲罰性，雖不若易科罰金係以支付金錢作為
    自由刑之替代，惟經由緩起訴處分條件之履行使其免於遭檢
    察官發動起訴程序，仍具有替代刑罰之效果，廣義而言，應
    屬實質制裁，而有行政罰法第26條第1 項「一事不二罰」規
    定之適用。況刑事被告如經法院循審判程序判處罰金或得以
    易科罰金之拘役或有期徒刑，均得以援用行政法罰第26條第
    1 項之規定，免於處以行政秩序罰之雙重不利益；至於藉由
    緩起訴處分而節省司法資源者，在基於實質懲罰目的而其財
    產權遭受剝奪之餘，卻仍需繳納一定金額之行政罰鍰，其結
    果勢必降低刑事被告接受緩起訴處分之意願，而反噬緩起訴
    處分替代繁複刑事審判程序之制度性機能。準此以言，行政
    罰法第26條第2 項既未將緩起訴處分列舉其中，本於「例外
    規定從嚴解釋」之法理及前揭說明，自不能將條文中「不起
    訴處分」之範圍，擴及於性質顯不相同之「緩起訴處分」，
    且亦非得以具體個案中比較當事人實質上是否影響其財產權
    利（緩起訴可能係無負擔之緩起訴，而緩刑亦可能無負擔，
    惟均不影響其刑事處分之性質），或其影響當事人財產權利
    之輕重比較，憑為有無前揭行政罰法「一事不二罰」規定適
    用之標準。而道路交通管理處罰條例第35條規定之裁處，含
    有罰鍰及吊扣駕照，分屬行政罰法中之裁罰，有對於過去違
    反義務行為處罰之「秩序罰」（指罰鍰），以及對於預防將
    來再犯危險之「管制罰」（指吊扣駕照）；前者對於過去義
    務違反而為秩序罰之目的，與刑事制裁酒醉駕車所欲達到保
    護交通安全之目的相同，二者既為相同之目的，則處以較重
    之刑事制裁為已足，自無重複處罰行政罰之必要。
  (三)綜上所述，經檢察官為緩起訴處分而已受有實質制裁之行為
    ，如同時違反行政法上義務之規定，因已受有實質制裁，此
    時行政機關若另行依法行政裁罰，無異一罪二罰，因此參酌
    行政罰法第26條之立法意旨，違反行政法上義務之行為，若
    同時亦經檢察官另為緩起訴處分時，行政機關應不得就同一
    行為，再為與刑罰相類之罰鍰處分（臺灣高等法院臺中分院
    97年度交抗字第110 號、99號、7 號、96年度交抗字第1066
    、1074號，臺灣高等法院暨所屬法院96年法律座談會刑事類
    提案第36號結論意旨參照）。從而，受處分人所受之具體緩
    起訴處分內容即向臺灣臺中地方法院檢察署指定之公益團體
    、地方自治團體或社區提供100 小時之義務勞務，並應於緩
    起訴處分確定後，依觀護人之指定，按時至臺灣臺中地方法
    院檢察署報到，與前揭規定之不起訴處分應非相當。故本件
    既已依懲罰作用較強之刑事法律制裁，即無再依行政法為相
    同處罰之必要（臺灣高等法院臺中分院97年度交抗字第1044
    號、第1141號裁定意旨參照）。原處分機關以檢察官為緩起
    訴處分時命被告所為之指示及課予之負擔，乃屬一種特殊之
    處遇措施，並非「刑罰」，而認本件並無一事不二罰適用之
    問題，原處分機關仍得就受處分人違反行政法上義務裁罰之
    ，容有未洽，本件受處分人之聲明異議為有理由，自應由本
    院將原處分中關於罰鍰45,000元部份撤銷，並自為裁定如主
    文第二項對受處分人上開撤銷部分為不罰之諭知，以資適法
    。至原處分機關另裁處受處分人吊扣駕照12個月及施行道安
    講習部分，於法並無違背，且依受處分人聲明異議意旨，亦
    僅就原處分機關所處罰鍰部分請求撤銷，此部分之處分自非
    屬本院應予審究之範圍，併此敘明。
據上論斷，應依道路交通管理處罰條例第87條第2 項，道路交通
案件處理辦法第20條前段，裁定如主文。
中    華    民    國    98    年    11    月    17    日
                  交通法庭      法  官  柯志民
上正本證明與原本無異。
如不服本裁定應於送達後五日內向本院提出抗告狀。
                                書記官  賴亮蓉
中    華    民    國    98    年    11    月    17    日


司法院資訊處製作；財團法人民間司法改革基金會備份。
